臺灣高等法院民事判決　　　　　　　　 99年度上易字第699號
上　訴　人　許碩方
法定代理人　許智能
兼上　訴人　黃淑如
被上　訴人　林敏瓏
訴訟代理人　蔡文安
上列當事人間損害賠償等事件，上訴人對於中華民國99年 6月14
日臺灣士林地方法院99年度訴字第 196號第一審判決提起上訴，
並為訴之追加，本院於100年4月19日言詞辯論終結，茲判決如下
：
    主  文
原判決關於駁回上訴人後開第二項之訴部分，並訴訟費用之裁判
除確定部分外，均廢棄。
被上訴人應再給付上訴人黃淑如新臺幣柒萬零伍佰壹拾柒元、許
碩方新臺幣貳萬貳仟貳佰伍拾玖元，及均自民國九十九年一月十
二日起至清償日止，按年息百分之五計算之利息。
其餘上訴駁回。
被上訴人應給付上訴人黃淑如新臺幣壹仟肆佰貳拾捌元、許碩方
新臺幣肆佰陸拾捌元，及均自民國九十九年七月十七日起至清償
日止，按年息百分之五計算之利息。
其餘追加之訴駁回。
第一審（除確定部分外）及第二審訴訟費用，由被上訴人負擔五
分之一，餘由上訴人負擔。追加訴訟費用由被上訴人負擔。
    事實及理由
一、上訴人主張：被上訴人於民國97年9月6日晚間11時30分許，
    駕駛8190-QD號自用小客車（以下稱8190-QD號汽車）沿臺北
    市○○○路由北往南方向，行經經貿一路與經貿二路 105巷
    巷口時，因超速過失撞擊對向行駛欲左轉，由訴外人許智能
    所駕駛G3-0406號自用小客車（以下稱G3-0406號汽車）右側
    車身，致當時許智能車上乘客即上訴人黃淑如受有右側股骨
    頸骨折、骨盆與薦骨骨折、頭部外傷併腦震盪及前額挫傷之
    傷害，上訴人許碩方則受有左腳第2、3、4、5蹠骨骨折之傷
    害，被上訴人與許智能因駕駛車輛相互撞擊而造成本件事故
    ，伊等應承擔許智能就本件事故50% 之肇事責任，被上訴人
    自應就伊等因本件事故所受支出醫療費用、看護費用及增加
    生活上需要之費用，及受有精神上痛苦之損害，與黃淑如因
    而不能工作之損失等項，負賠償責任，又伊等已分別受領強
    制汽車責任保險給付，該部分金額應予扣除等情。爰依民法
    第184條第1項前段、第2項、第191條之2 、第193條第1項、
    第195條第1項等規定，求為命被上訴人給付黃淑如新臺幣（
    下同）87萬4,710元（醫療費用6萬659元、輪椅輔具支出9,
    300元、假牙費用2萬8,000元、看護費用21萬2,400元、工作
    損失58萬1,333元、慰撫金100萬元，依過失比例各一半計算
    ，再扣除受領之保險給付）、許碩方52萬1,047 元（醫療費
    用2萬8,390元、看護費用5萬4,000元、柺杖、石膏鞋等輔具
    支出690元、交通費1萬4,400元、慰撫金100萬元，依過失比
    例各一半計算，再扣除受領之保險給付），及法定遲延利息
    之判決。原審判命被上訴人給付黃淑如14萬3,839 元、許碩
    方5萬5,907元，及均自99年 1月12日起算之法定遲延利息，
    並駁回上訴人其餘之訴。上訴人不服，提起上訴。聲明：(一)
    原判決關於駁回上訴人後開第 2項部分廢棄。(二)被上訴人應
    再給付黃淑如24萬2,581元、許碩方16萬2,259元，及均自99
    年1月12日起至清償日止，按年息5% 計算之利息。另於本院
    追加請求被上訴人給付伊等支出之99年度醫療費用及黃淑如
    所支出之眼鏡費用，追加聲明：被上訴人應給付黃淑如1,42
    8元、許碩方468元，及均自99年 1月12日起至清償日止，按
    年息5%計算之利息（上訴人逾上開金額部分之請求，業據原
    審判決駁回，未據聲明不服，已告確定）。
二、被上訴人則以：依臺北市車輛行車事故鑑定委員會鑑定意見
    書所示，本件事故肇事主因為許智能所駕駛之車輛未讓幹線
    道車輛即伊所駕駛之車輛先行所致，伊固於本件事故發生時
    為超速行駛，僅為肇事次因，從而伊就本件事故發生之過失
    責任至多僅30% 。再依國防醫學院三軍總醫院附設民眾診療
    服務處（以下稱三軍總醫院）診斷證明書所載，上訴人黃淑
    如僅於其住院期間之28日須全日照護，其出院返家僅須半日
    看護即可，自不得請求其出院返家後90日期間全日照護之看
    護費用。再黃淑如至98年 3月16日止，其因本件事故所受骨
    折等傷害已完全癒合，肢體已能承受獨立站立與行走，且已
    適合返回職場工作，其請求自其因本件事故而住院時起 1年
    不能工作之損失，為無理由。原判決考量兩造之身分、地位
    而酌定慰撫金，並無不妥，上訴人請求慰撫金之金額過高，
    亦不符常理等語，資為抗辯。並答辯聲明：上訴及追加之訴
    均駁回（原審判命被上訴人給付部分，未據其聲明不服，亦
    已確定）。
三、查被上訴人於前揭時地駕駛8190-QD 號汽車，因超速撞擊對
    向行駛欲左轉，由訴外人許智能所駕駛G3-0406 號汽車右側
    車身，致當時許智能車上乘客即上訴人黃淑如受有右側股骨
    頸骨折、骨盆與薦骨骨折、頭部外傷併腦震盪及前額挫傷之
    傷害，上訴人許碩方則受有左腳第2、3、4、5蹠骨骨折傷害
    等事實，為兩造所不爭，並有診斷證明書附卷可稽，及臺北
    市○○○○○道路交通事故現場圖、道路交通事故調查報告
    表、談話紀錄表、現場及車損照片附於臺灣士林地方法院檢
    察署98年度偵字第6143號偵查卷宗可證，堪信為真實。
四、上訴人主張，伊等因本件車禍受有前開傷害，被上訴人應負
    一半之過失責任，應就其彼等之前揭損害負賠償責任等情，
    為被上訴人所否認，並以前揭情詞置辯。經查：
  (一)按因故意或過失，不法侵害他人之權利者，負損害賠償責任
    ，民法第184條第1項前段定有明文。次按，不法侵害他人之
    身體或健康者，對於被害人因此喪失或減少勞動能力或增加
    生活上之需要時，應負損害賠償責任；不法侵害他人之身體
    者，被害人雖非財產上之損害，亦得請求賠償相當之金額，
    ，民法第193條第1項、第195第1項亦有明定。查被上訴人駕
    車超速不法侵害上訴人之身體，導致上訴人黃淑如受有右側
    股骨頸骨折、骨盆與薦骨骨折、頭部外傷併腦震盪及前額挫
    傷之傷害，上訴人許碩方則受有左腳第2、3、4、5蹠骨骨折
    之傷害，已如前述，則上訴人主張被上訴人就此部分侵權行
    為應負損害賠償之責，洵屬有據。茲就上訴人請求之損害數
    額，分述如下：
  1.上訴人黃淑如部分：
  (1)醫療費：黃淑如主張因本件車禍至三軍總醫院等醫療院所就
    醫，迄至98年11月 5日止，於三軍總醫院支出5萬8,759元、
    宏康復健科診所支出300元，購買輪椅支出9,300元，支出假
    牙費用2萬8,000元等情，業據提出三軍總醫院診斷證明書、
    醫療費用收據、發票、牙醫診所診斷證明書及收據等件為證
    （見原審湖調卷第26、15-24、27-29頁），復為被上訴人所
    不爭執，此部分請求計9萬6,359元，洵屬有據。又上訴人於
    本院追加醫療費用1,070 元，亦為被上訴人所不爭（見本院
    卷第169頁背面），應准許之。
  (2)眼鏡費：上訴人於本院追加受損之眼鏡費用2,500 元，為被
    上訴人所不爭（見本院卷第 170頁），此部分請求亦應准許
    。
  (3)看護費：
  黃淑如主張於車禍後之97年9月7日起至10月 4日止住院期間
    ，雇用全日看護，以每日1,800 元計算，支出28天期間之看
    護費共5萬400元，業據提出看護費用收據為證（見原審訴字
    卷第38-39 頁），且三軍總醫院函覆原審略謂，黃淑如於前
    開住院期間確有聘僱全日看護之必要，有該院99年4月6日院
    三醫勤字第0990004854號函（以下稱三總覆函）在卷可佐（
    見原審訴字卷第25-26頁），被上訴人對每日費用以1,800元
    計算並不爭執，是黃淑如此部分之請求，應可准許。
  黃淑如另主張出院後，先由專人照顧 2個月，其後由配偶照
    顧，合計90天，並提出看護期間97年10月5日至同年11月5日
    、11月6日至12月 5日之居家看護費用支出合計5萬元為證。
    經查，依三軍總醫院97年10月 4日之診斷證明書記載，黃淑
    如「須看護，專人照顧 3個月」（見原審湖調卷第26頁），
    另依前揭三總覆函，亦認黃淑如出院返家需要半日看護（見
    原審訴字卷第25頁），足認黃淑如於出院後 3個月期間，確
    有聘請半日看護之需。依訴外人石秀妹出具前揭之「居家看
    護」收據，每月費用為2萬5,000 元，平均每日費用800餘元
    ，低於一般半日之專業之居家看護行情（見原審訴字卷第27
    -28 頁看護中心價目資料參照），應屬可採。又按親屬代為
    照顧被害人之起居，固係基於親情，但親屬看護所付出之勞
    力並非不能評價為金錢，雖因二者身分關係而免除被害人之
    支付義務，惟此種基於身分關係之恩惠，自不能加惠於加害
    人。故由親屬看護時雖無現實看護費之支付，仍應認被害人
    受有相當於看護費之損害，得向上訴人請求賠償，始符公平
    原則。黃淑如出院後所需看護期間為3個月，除前2月已聘請
    居家看護已如前述外，第 3個月仍有專人看護必要，黃淑如
    主張該期間由配偶負責照護，應屬可採，揆諸前揭說明，自
    得就此部分為損害賠償之請求。又衡諸常情，黃淑如已經2
    個月之休養，照護之勞力付出應不逾前 2個月，故其配偶看
    護勞力之評價，當可比照前2個月之標準，以每月2萬5,000
    元認定之為當。以上，黃淑如所得請求之出院後 3個月居家
    看護費應為7萬5,000元。
  綜前，黃淑如因車禍受傷之看護支出應為12萬5,400元（5萬
    400+7萬5,000=12萬5,400）。
  (4)不能工作損失：查黃淑如於車禍後之97年9月7日起至10月4
    日止為住院期間，為被上訴人所不爭，是此段期間，其自因
    不能工作而受有薪資損失。再97年10月 4日出院後（不含當
    日），每月須返回三軍總醫院接受骨科治療，迄至98年 3月
    16日以Ｘ光檢查結果，始證實骨折完全癒合，肢體方能承受
    獨立站立與行走，此時方適合返回原職場，有前揭三總復函
    在卷可憑（見原審訴字卷第25頁），是黃淑如主張，自97年
    9月7日起至98年3月16日合計6月又10日期間，按兩造不爭執
    之每月4萬8,444元薪資，受有合計30萬6,812 元之損害，應
    屬可採（48,444×(6+10/ 30)=306,812，元以下四捨五入）
    。至其主張不能工作期間為 1年，雖提出益登科技股份有限
    公司證明書為證，惟該證明書係該公司證明同意黃淑如自97
    年9月8日至98年 6月30日暫停提供清潔服務，惟不能證明黃
    淑如客觀上不能從事工作之期間，且與醫療專業機構三總復
    函所認定無法工作之期間未合，自難採信。
  (5)慰撫金：審酌黃淑如於本件車禍受有右側股骨頸骨折、骨盆
    與薦骨骨折、頭部外傷併腦震盪及前額挫傷之傷害，須仰賴
    他人照護期間達 3個月、不良於行期間長達半年之久，尚且
    有缺血性壞死現象疑慮之陰影，堪信其確因此受有相當程度
    之精神苦楚。另其為專科畢業，受傷前從事大樓清潔工作，
    每月收入約4萬8,444元；被上訴人自述為一般上班族，依其
    97年度所得資料，月入約為4萬元左右（見原審訴字卷第13
    頁）等情狀，原審認黃淑如得請求之慰撫金為30萬元，尚屬
    適當。
  (6)以上合計黃淑如所受損害金額為82萬8,571元（96,359+ 125
    ,400+306,812+300,000= 828,571 ），另追加部分之損害為
    3,570元（1,070+2,500=3,570）。
  2.上訴人許碩方部分：
  (1)醫療費：許碩方主張因本件車禍受傷至三軍總醫院就醫，迄
    至98年1月19日止，於三軍總醫院支出2萬8,390 元，購買柺
    杖、石膏鞋等輔具協助行走，共支出 690元，業據提出三軍
    總醫院診斷證明書、醫療費用收據、購置石膏鞋、柺杖發票
    等件為證（見湖調卷第45、46、34-44、46-1 頁），另於本
    院追加1,170元，均為被上訴人所不爭，應予准許。
  (2)看護費：兩造對原審認定4萬400元均不爭執（見本院卷第16
    9頁背面及第170頁）。
  (3)交通費：兩造對原審認定1萬1,400元均不爭執（見本院卷第
    169背面及第170頁）。
  (4)慰撫金：審酌許碩方於本件車禍事件受有左腳第2、3、4、5
    蹠骨骨折之傷害，依三軍總醫院 4月12日出具之診斷證明書
    記載，左側第4、5蹠掌有停止生長情形（見原審訴字卷第42
    頁），許碩方並因此2次住院合計13日，不良於行期間達3月
    餘，堪信其確因此受有相當程度之精神苦楚。另審酌前揭被
    上訴人收入、經濟狀況等一切情狀，認原審准許碩方慰撫金
    之請求為25萬元，尚屬適當，逾此金額之請求，則屬過高，
    不應准許。
  (5)以上合計許碩方所受損害金額為33萬3,880元（28,390+690+
    40,400+14,400+250,000=333,880 ），另追加部分之損害為
    1,170元。
  (二)再按，損害之發生或擴大，被害人與有過失者，法院得減輕
    賠償金額，或免除之。民法第217條第1項定有明文。又前開
    規定於被害人之代理人或使用人與有過失者，準用之，亦為
    同條第 3項所明定。查本件車禍係發生於臺北市南港區○○
    ○路與經貿二路105巷巷口，被上訴人駕駛8190-QD汽車沿經
    貿一路北向南直行行駛，許智能駕駛G3-0406 號汽車係沿同
    路南向北方向行使欲左轉進入經貿二路 105巷，有臺灣士林
    地方法院檢察署98他字第 272號卷所附道路交通事故現場圖
    、談話記錄可稽，是被上訴人所駕汽車應為直行車，許智能
    所駕汽車應為轉彎車，依道路交通安全規則第102條第1項第
    7 款規定，許智能所駕轉彎車於行經前開交岔路口時，本應
    讓被上訴人所駕直行車先行，乃許智能疏未注意左轉未讓直
    行車先行，自屬與有過失。相較被上訴人超速行駛之過失，
    許智能之過失應為肇事之主要原因，被上訴人之過失則為次
    要原因。本件經臺北市車輛行車事故委員會鑑定結果，亦同
    此認定，有臺北市車輛行車事故委員會鑑定意見書在卷可稽
    （見原審卷第48-50 頁）。本院審酌許智能與被上訴人前開
    違規情事，及許智能所駕G3-0406 號汽車車頭已轉彎，尚未
    完成左轉，被上訴人車速若未過快，衡情應可注意閃避等情
    認許智能應負十分之六、被上訴人應負十分之四之過失責任
    。而上訴人藉由許智能駕駛小客車之載送，擴大其活動範圍
    ，許智能應屬上訴人之使用人，揆諸前揭規定，上訴人應對
    許智能之與有過失負其責任。則減輕後被上訴人應賠償黃淑
    如33萬1,428 元（828,571×0.4，元以下四捨五入），追加
    部分為1,428元（3,570×0.4）；賠償許碩方13萬3,552元（
    333,880×0.4），追加部分為468元(1,170×0.4)。
  (三)再按強制汽車責任保險法第32條規定：「保險人依本法規定
    所為之保險給付，視為被保險人損害賠償金額之一部分；被
    保險人受賠償請求時，得扣除之。」本件上訴人黃淑如、許
    碩方因本件車禍已分別受領強制汽車責任險理賠11萬7,072
    元及5萬5,386元，為兩造所不爭執，是依上開規定，自應予
    以扣除。經扣除後黃淑如、許碩方所得請求之金額分別為21
    萬4,356元（331,428-117,072）、追加部分1,428元；7萬8,
    166元（133,552-55,386）、追加部分為468元。
五、綜上所述，上訴人本於侵權行為法律關係，請求被上訴人給
    付黃淑如21萬4,356元、許碩方7萬8,166 元，及自起訴狀繕
    本送達翌日即99年1月12日起至清償日止，按年息5% 計算之
    利息，洵屬有據，應予准許；超過上開部分之請求，則屬無
    據，應予駁回。原審就上開應准許部分，僅判命被上訴人給
    付黃淑如14萬3,839元、許碩方5萬5,907 元，及其利息部分
    ，就其餘7萬517元、2萬2,259元之本息部分為上訴人敗訴之
    判決，尚有未洽，上訴意旨求予廢棄改判，為有理由，爰由
    本院就此部分予以廢棄，改判如主文第 2項所示。至於上訴
    人之請求不應准許部分，原判決為上訴人敗訴之判決，並駁
    回其假執行之聲請，經核於法並無不合，上訴意旨聲明廢棄
    改判，為無理由，應駁回其上訴。另上訴人追加請求被上訴
    人給付黃淑如1,428元、許碩方468元及自追加狀繕本送達翌
    日即99年 7月17日起（見本院卷第49頁）至清償日止，按年
    息5%計算之利息，亦屬有據，應予准許，其餘超過部分之利
    息請求，則屬無據，應予駁回。又本件訟標的金額未逾15 0
    萬元，經本院判決即告確定，上訴人聲請宣告假執行，核無
    必要，併此敘明。
六、兩造其餘之攻擊防禦方法，及未經援用之證據，經本院斟酌
    後，認與本判決之論斷不生影響，爰不一一論駁。
七、據上論結，本件上訴及追加之訴為一部有理由，一部無理由
    。依民事訴訟法第450條、第449條第 1項、第79條、第85條
    第1項前段，判決如主文。
中    華    民    國   100    年    5     月    10    日
                    民事第十一庭
                        審判長法  官  呂太郎
                              法  官  徐福晉
                              法  官  詹文馨
正本係照原本作成。
不得上訴。
中    華    民    國   100    年    5     月    13    日
                              書記官  洪秋帆